臺灣高等法院刑事判決
111年度上易字第619號
上  訴  人  
即  被  告  徐敏容



上列上訴人即被告因侵占案件，不服臺灣新北地方法院110年度
易字第799號，中華民國111年3月31日第一審判決（起訴案號：
臺灣新北地方檢察署110年度偵字第4893號），提起上訴，本院
判決如下：
    主  文
原判決撤銷。
徐敏容犯侵占罪，處有期徒刑貳月，如易科罰金，以新臺幣壹仟
元折算壹日。未扣案之犯罪所得新臺幣拾伍萬貳仟伍佰元沒收，
於全部或一部不能沒收或不宜執行沒收時，追徵其價額。
    事  實
一、徐敏容於民國108年9月12日14時許，在臺北市○○區○○路000
    號，向余純惠稱可代為操作投資外匯之標的資產，並承諾投
    資獲利每日1%，雙方達成合意簽立投資契約書，徐敏容並簽
    立面額新臺幣（下同）50萬元本票1紙作為擔保，余純惠則
    交付現金50萬元予徐敏容。嗣上開投資案因故失敗，徐敏容
    收回前開投資本金70%約35萬元後，其明知上開款項投資標
    的資產限制為外匯，竟意圖為自己不法所有，基於侵占之犯
    意，將其所持有之余純惠前開投資餘款35萬元挪作投資DIB
    、VRB資金盤之用，而將該筆款項占為己用。
二、案經余純惠訴由臺北市政府警察局萬華分局報請臺灣臺北地
    方檢察署呈請臺灣高等檢察署檢察長令轉臺灣新北地方檢察
    署檢察官偵查起訴。　　
    理  由
壹、程序部分
一、按被告以外之人（包括證人、鑑定人、告訴人、被害人及共
    同被告等）於審判外之陳述雖不符刑事訴訟法第159條之1至
    之4等4條之規定，而經當事人於審判程序同意作為證據，法
    院審酌該言詞陳述或書面陳述作成時之情況，認為適當者，
    亦得為證據，同法第159條之5第1項定有明文。經查，本院
    以下所引用被告以外之人於審判外之陳述，檢察官及被告徐
    敏容於本院準備程序中，表示同意具備證據能力（本院卷第
    41至42頁），本院審酌各該證據資料製作時之情況，亦無違
    法不當或證明力明顯過低之瑕疵，以之作為證據應屬適當，
    依刑事訴訟法第159條之5第1項規定，認該等證據均具證據
    能力。
二、本判決所引用之非供述證據部分，與本案均有關聯性，復無
    證據證明係實施刑事訴訟程序之公務員以不法方式所取得，
    亦無刑事訴訟法第159條之4顯有不可信之情況與不得作為證
    據之情形，且經本院於審理期日依法進行證據之調查、辯論
    ，依刑事訴訟法第158條之4之反面解釋，應有證據能力。
貳、實體部分
一、訊據被告徐敏容固坦承收取告訴人余純惠50萬元款項投資外
    匯操作，嗣因投資案失敗，而收回35萬元，並將該款投資DI
    B、VRB資金盤之用，然矢口否認有侵占犯行，辯稱：伊當時
    集資200萬元交給對方投資外匯，外匯投資爆倉後，對方本
    來說要還70％給伊，但後來才交35萬元給伊，此款項款項並
    非全部都是告訴人之投資餘款，還包括其他投資人之款項。
    伊是為了要讓告訴人繼續領紅利，所以才將收回款項投入DI
    B、VRB資金盤，伊沒有侵占犯意。伊確實有誠意還款，是因
    為告訴人要求伊整筆還款，不願意讓伊分期付款，而且伊有
    支付約10萬元予介紹人蕭雪娟，其應將此筆款項返還告訴人
    等語。
二、經查
　㈠被告於108年9月12日14時許，在臺北市○○區○○路000號，向告
    訴人稱可代為操作投資外匯之標的資產，並承諾投資獲利每
    日1%，雙方達成合意簽立投資契約書，被告並簽立面額50萬
    元之本票1紙作為擔保，告訴人則交付現金50萬元予被告。
    嗣外匯投資案因故失敗，被告收回35萬元後，將之投資DIB
    、VRB資金盤等情，為被告坦認在卷，並據告訴人於偵查中
    及原審審理時證述在卷（109年度偵字第7140號〈下稱偵7140
    號卷〉第36至37頁、110年度偵字第4893號〈下稱偵4893號卷〉
    第11至13、109至111頁、原審卷第106至109頁），核與證人
    即介紹人劉鎮源、證人蕭雪娟於警詢及原審審理時之證述相
    符（偵7140號卷第15頁、第18頁、原審卷第94至104頁），
    且有被告與余純惠於110年1月9日對話紀錄擷圖、錄音檔譯
    文、投資契約書、本票、被告提出之DIB資金盤簡介各1份在
    卷足憑（偵7140號卷第25至27頁、第40至53頁、偵4893號卷
    第97至103頁），此部分事實，堪以認定。
　㈡告訴人係與被告約定投資外匯，始交付現金50萬元予被告，
    又外匯投資案失敗後，告訴人曾向被告表示要解約，被告未
    經告訴人同意，將所取得外匯投資餘款投入DIB、VRB資金盤
    ，此為被告於偵查中陳明在卷（偵4893號卷第12頁、第110
    頁），核與告訴人於偵查中證述相符（偵字4893號卷第12頁
    ），則被告與告訴人既已解約，被告所持有外匯投資餘款為
    告訴人所有，而應返還，被告卻未經告訴人同意，逕自將之
    投入DIB、VRB資金盤，自有侵占之犯行與犯意。至被告嗣後
    是否有意分期付款返還該款項予被告，為其犯罪後態度之範
    疇，尚無從據以推斷被告無侵占之犯意。另被告所稱已支付
    介紹人蕭雪娟、劉鎮源10萬元乙節，為證人蕭雪娟、劉鎮源
    於原審審理中否認在卷（原審卷第97頁、第103頁），且介
    紹人蕭雪娟、劉鎮源是否將所收取之介紹費返回告訴人，為
    犯罪後雙方和解事宜，實與被告於行為時之犯意無關，附此
    敘明。　　
　㈢被告雖辯稱35萬元係包含其他投資人之款項云云，然始終未
    能說明所謂其他投資人為何人，佐以被告於偵查中，就檢察
    官詢問「有無攜帶將告訴人余純惠50萬元投入外匯投資工具
    ，及嗣後將賠償70%本金投入VRB資金盤之金流證據到庭?」
    乙節，供稱：伊去買美金，伊把錢匯給臺中的朋友，他是做
    外匯的，伊是用中信銀的帳戶去匯的，匯50萬元給對方，後
    來對方託一個朋友拿現金35萬元給伊，那個朋友的名字伊忘
    了等語（偵字4893號卷第12頁），被告顯係針對檢察官所詢
    問告訴人之50萬元投資款金流，陳述其匯50萬元予對方，嗣
    後收回35萬元，而50萬元之70%正好為35萬元，自堪信被告
    所收回35萬元，係告訴人交付之50萬元投資款之回收款。又
    被告雖提出其與不詳姓名之友人對話紀錄1份（本院卷第51
    至69頁），證明所收回之35萬元尚包含其他投資人之款項，
    然觀以該對話內容，僅顯示被告於109年8月至100年10月間
    ，曾分別告知其友人已匯入款項至帳戶內，並傳送匯款單據
    照片之對話，無從據以認定該等友人確有交付現金予被告為
    外匯投資，被告所辯，自非可採。
  ㈣綜上，足認被告確於上揭時地，將其所持有告訴人之投資餘
    款35萬元，侵占入己。本案事證明確，被告犯行堪以認定，
    應予依法論科。
三、論罪
　㈠按行為後法律有變更者，適用行為時之法律。但行為後之法
    律有利於行為人者，適用最有利於行為人之法律，刑法第2
    條第1 項定有明文。而該條規定所稱「行為後法律有變更者
    」，包括犯罪構成要件有擴張、限縮，或法定刑度有變更等
    情形，故行為後應適用之法律有上述變更之情形者，法院應
    綜合其全部罪刑之結果而為比較適用。惟若新、舊法之條文
    內容雖有所修正，然其修正內容與罪刑無關，僅為文字、文
    義之修正、條次之移列，或將原有實務見解及法理明文化等
    無關有利或不利於行為人之情形，則非屬上揭所稱之法律有
    變更，亦不生新舊法比較之問題，而應依一般法律適用原則
    ，逕行適用裁判時法。查被告於行為後，刑法第335條第1項
    之規定雖於108年12月25日經總統公布修正，並自同年月27
    日起施行，惟修正後之規定係依刑法施行法第1條之1第2 項
    前段規定將罰金提高為30倍，亦即將原本之銀元1,000元修
    正為新臺幣3萬元，其修正之結果不生有利或不利於行為人
    之情形，自非法律變更，當亦不生新舊法比較之問題，而應
    依一般法律適用原則，逕行適用裁判時刑法第335條處斷。
  ㈡按侵占業務上持有物之罪，以其所侵占之他人所有物係因執
    行業務而持有為構成要件，若非因執行業務而基於其他委任
    關係持有他人所有物，即與該罪構成要件不符，祇能以普通
    侵占論科（最高法院71年度台上字第7705號判決意旨參照）
    。查告訴人係基於彼此間之外匯操作投資契約關係，交付50
    萬元予被告，則被告嗣後持有告訴人之投資所餘35萬元，自
    非基於執行業務所持有。故核被告所為，係犯刑法第335條
    第1項之侵占罪。
參、撤銷改判部分
一、原審認被告所犯事證明確，因予論罪科刑，固非無見。惟查
    ，被告固有侵占告訴人所有35萬元款項，於原審判決前尚餘
    24萬元未返還告訴人，然於原審判決後之111年7月20日，再
    返還8萬7,500元予告訴人，原審未及審酌被告此部分犯罪後
    態度，列為有利於被告之量刑因子，且就沒收部分，未予扣
    除該已賠償告訴人之金額，容有未恰。被告提起上訴，仍執
    相同辯詞否認犯行，雖無理由，然原判決既有上揭可議之處
    ，自應由本院予以撤銷改判。
二、爰審酌被告為滿足一己私利，利用告訴人之信任，未將操作
    失敗收回之款項返還告訴人，逕將35萬元侵占入己，實有未
    當，且未與告訴人達成和解，賠償其損失，雖已返還部分金
    額，然仍餘15萬2,500元未返還，造成告訴人遭其債權人索
    討之困擾，兼衡被告犯罪之動機、手段、造成告訴人財產損
    害金額非低、被告自陳為碩士畢業之智識程度、現從事中醫
    整復師之生活狀況（本院卷第44至45頁），及犯罪後未能坦
    承犯行之態度等一切情狀，量處如主文第2項所示之刑，並
    諭知易科罰金之折算標準。
三、沒收
　㈠按犯罪所得，屬於犯罪行為人者，沒收之。於全部或一部不
    能沒收，或不宜執行沒收時，追徵其價額；犯罪所得，包括
    違法行為所得、其變得之物或財產上利益及其孳息；犯罪所
    得已實際合法發還被害人者，不予宣告沒收或追徵，刑法第
    38條之1第1項前段、第3項、第4項及第5項分別定有明文。
    又刑法沒收新制目的在於剝奪犯罪行為人之犯罪所得，使其
    不能坐享犯罪成果，以杜絕犯罪誘因，性質上屬類似不當得
    利之衡平措施。而考量避免雙重剝奪，犯罪所得如已實際發
    還或賠償被害人者，應不予宣告沒收或追徵。倘若犯罪行為
    人雖與被害人達成民事賠償和解，惟實際上並未將民事賠償
    和解金額給付被害人，或犯罪所得高於民事賠償和解金額者
    ，法院對於未給付之和解金額或犯罪所得扣除和解金額之差
    額部分等未實際賠償之犯罪所得，自仍應諭知沒收或追徵（
    最高法院107年度台上字第4593號判決意旨參照）。
　㈡被告因侵占犯行而取得35萬元，於原審言詞辯論終結前，尚
    餘24萬元未返還，嗣於本院審理期間之111年7月20日，被告
    再返還8萬7,500元予告訴人等節，業據告訴人於原審及本院
    審理中陳明在卷（原審卷第136頁、本院卷第95頁），且有
    被告提出之匯款單1份在卷可憑（本院卷第99頁），被告犯
    罪所得35萬元，經扣除已返還告訴人之金額為15萬2,500元
    （計算式：24萬元－8萬7,500元＝15萬2,500元），並未扣案
    ，自應依刑法第38條之1第1項前段、第3項規定宣告沒收，
    於全部或一部不能沒收或不宜執行沒收時，追徵其價額。
據上論斷，應依刑事訴訟法第369條第1項前段、第364條、第299
條第1項前段，刑法第335條第1項、第41條第1項前段、第38條之
1第1項前段、第3項，刑法施行法第1條之1第1項，判決如主文。
本案經檢察官何國彬提起公訴，檢察官邱美育到庭執行職務。
中　　華　　民　　國　　111 　年　　8 　　月　　30　　日
                  刑事第九庭    審判長法　官  潘翠雪
                                      法　官  陳信旗
                                      法　官  俞秀美
以上正本證明與原本無異。
不得上訴。
                                      書記官  謝崴瀚
中　　華　　民　　國　　111 　年　　8 　　月　　31　　日
附錄：本案論罪科刑法條全文            
中華民國刑法第335條
意圖為自己或第三人不法之所有，而侵占自己持有他人之物者，
處5年以下有期徒刑、拘役或科或併科3萬元以下罰金。
前項之未遂犯罰之。